臺灣高等法院刑事判決
                                   105年度上易字第1278號
上  訴  人  臺灣新北地方法院檢察署檢察官
上  訴  人
即  被  告  楊OO




選任辯護人  劉豐州律師
            陳一銘律師
被      告  張OO




選任辯護人  呂秋𧽚律師
            郭驊漪律師
上列上訴人因被告家暴傷害案件，不服臺灣新北地方法院105 年
度易字第320 號，中華民國105 年5 月16日第一審判決（起訴案
號：臺灣新北地方法院檢察署104 年度偵字第21900 號），提起
上訴，本院判決如下：
    主  文
上訴駁回。
    事  實
一、楊OO與甲OO為夫妻，張OO、高OO係甲OO之父、母，楊O育則
    與張OO、高OO2 人為直系姻親，具有家庭暴力防治法第3 條
    第3 款所規定之家庭成員關係。楊OO與高OO婚後育有一子楊
    ○言（民國000 年0 月間出生，姓名年籍詳卷），平日由張O
    O、高OO2 人照顧。104 年5 月23日晚間6時許，楊OO前往新
    北市○○區○○街00號15樓張OO、高OO2 人住處探視楊○言，並
    表示白天期間有意改由褓母照顧楊○言，高OO聞言反對，表
    示無須另請褓母，繼續由其2 人照顧楊○言即可，雙方無法
    達成共識。楊OO見高OO不從己意，認高OO行事作風過於強勢
    ，心生怒氣，乃提高其聲量，並起身站立，高OO亦相應起身
    ，楊OO見狀，心中怒意更形高漲，於盛怒之下，情緒失控，
    竟基於傷害人之身體之犯意，以雙手抓住高OO之雙手手肘，
    將高OO往牆壁推撞，繼而上前抓住高OO雙手手肘，將高OO往
    廚房門框左右推撞，張OO見楊OO情緒失控，即在旁呼喊「楷
    育，冷靜！理智！」，並將手中所抱嬰兒楊○言交予一旁之
    高OO，楊OO此時復衝向楊○言，高OO因擔心楊OO傷及楊○言，
    亦往楊○言方向走去，楊OO接續抓住高OO雙手手肘，將高OO
    往牆壁推撞，致高OO因而受有雙手肘挫傷併擦傷之傷害。在
    楊OO接續抓住高OO往牆壁推撞之際，張OO見狀，為勸阻楊OO
    ，乃上前以面對面環抱方式抱住楊OO腰部，然楊OO接續以左
    、右手分向高OO、張OO2 人揮舞，楊OO因而重心不穩，與抱
    住其腰部之張OO一起摔倒於地，詎楊OO倒地後，情緒未平復
    ，不滿張OO出面勸架，竟另基於傷害人之身體之犯意，出手
    往張OO之雙手手背處猛抓，致張OO因而受有雙手（手背）擦
    傷之傷害。嗣楊OO稍為冷靜，情緒恢復平穩，起身向高OO、
    張OO2 人道歉，並表示欲為其2 人處理傷勢，始自行離去。
二、案經高OO訴由新北市政府警察局板橋分局移送臺灣新北地方
    法院檢察署檢察官，及張OO訴由臺灣新北地方法院檢察署檢
    察官偵查起訴。
    理  由
壹、有罪部分（即上訴人即被告楊OO部分）：
一、關於證據能力方面
  ㈠本院105 年7 月22日準備程序，被告楊OO陳稱：「（受命法
    官問：檢、警或一審法官有無以強暴脅迫或其他非法之方式
    對你取供？）沒有非法逼供。」是被告楊OO在檢警、原審及
    本院之供述，非出於強暴、脅迫或其他非法方式取得，依刑
    事訴訟法第156 條規定及最高法院102 年度台上字第1585號
    判決意旨，其自白出於任意性，有證據能力。
  ㈡本院下列所引之非供述證據，並無證據證明係公務員違背法
    定程序而取得，訴訟關係人於本院亦未主張排除其證據能力
    ，在本院言詞辯論終結前復均未表示異議，本院審酌各非供
    述證據並無顯不可信之情況與不得作為證據之情形，依刑事
    訴訟法第158 條之4 反面解釋，應認均有證據能力。
二、被告楊OO上訴及答辯要旨被告楊OO上訴否認犯罪，辯稱：案
    發當天下午我得知高OO、張OO2 人很晚還沒吃午餐，認為其
    2 人因忙於照顧楊○言致影響正常生活作息，我當天晚上6 
    點左右前往高OO、張OO住處，探視楊○言時，表示希望白天
    改由高OO信任之褓母照顧楊○言，晚上再請高OO、張OO2 人
    照顧，雙方意見不一致，高OO先稱：「再提褓母的事，就不
    准到我家！」之後更以我幼時曾接受心臟手術之事聲稱我以
    詐騙方式與高OO結婚，情緒失控，不斷指責我「詐騙！」、
    「詐騙！」復表示「我贊成離婚」，一旁之高OO亦附和「我
    贊成離婚，你出去！」我考量高OO先前提及想要離婚、不想
    要小孩，擔心在高OO此等心態下，楊○言將無法獲得妥善照
    顧，乃轉向手抱楊○言之張OO，欲抱楊○言，惟張OO卻轉身以
    背相向，不讓我接近小孩，此時高OO立即上前抓住我的下臂
    ，張OO則放下楊○言，上前協助並抓住我的上臂壓制我行動
    ，更將我推倒在地；我當時為掙脫高OO及避免張OO之推摔，
    單純為抵擋及掙脫之防禦行為，絕無任何主動傷害其2 人之
    舉，自無任何傷害行為之可言。縱認我抵擋及掙脫之行為，
    致高OO、張OO2 人受有傷害，然此係出於防衛之意思，未逾
    越必要之程度，屬不罰之正當防衛行為；再退步言之，縱認
    當時混亂之際，我不慎傷及高OO、張OO2 人，至多僅屬過失
    傷害，我絕無任何理由、動機，故意傷害高OO、張OO2 人。
    原審以證人高OO、張OO、高OO偏頗證詞為據，未細究其等證
    述有諸多瑕疵之處，亦未察其等係刻意誣陷，而我所為掙脫
    亦屬正當防衛，原判決實有違誤等語。
三、認定被告楊OO犯罪之證據及理由
  ㈠被告楊OO就其於前揭時、地因稚子是否改由褓母照顧之問題
    ，與告訴人高OO意見相左，因而與告訴人高OO、張OO2 人發
    生肢體衝突等情，為被告楊OO於原審及本院所不否認（原審
    卷第85頁、本院卷第76頁反面、本院105 年10月12日審判程
    序筆錄第9 頁）。
  ㈡告訴人高OO、張OO2 人於本案發生後，旋於同日晚間7時許前
    往醫療院所驗傷，分別驗得受有雙手肘挫傷併擦傷之傷害、
    雙手（手背）擦傷等傷情，有亞東紀念醫院開立之高OO驗傷
    診斷書（含檢驗報告黏貼單之照片）（偵卷第64-65頁、第7
    8頁、原審卷第100 頁）、張OO驗傷診斷書（含檢驗報告黏
    貼單之照片）（偵查卷第58頁、第61頁、第74頁），足認告
    訴人高OO、張OO確實因前述肢體衝突而受有傷情。
  ㈢被告楊OO因與告訴人高OO就委請褓母照顧意見有所不一，在
    討論過程中，被告楊OO提高聲量、起身站立，進而情緒失控
    ，先以雙手抓住告訴人高OO之雙手手肘，將告訴人高OO往牆
    壁推撞，復再抓住告訴人高OO雙手手肘，將告訴人高OO往廚
    房門框左右推撞，告訴人張OO在旁見狀，乃呼喊「楷育，冷
    靜！理智！」，並將手中所抱楊○言交予高OO，被告楊OO復
    衝向楊○言，告訴人高OO因擔心楊○言而趨前，復再遭被告楊
    OO抓住雙手手肘往牆壁推撞，告訴人張OO見狀，為勸阻被告
    楊OO，乃上前以面對面環抱方式抱住被告楊OO腰部，然被告
    楊OO仍持續以左、右手分別向告訴人高OO、張OO2 人推擠、
    揮舞，致重心不穩，與抱住其腰部之告訴人張OO一同往被告
    楊OO右方側傾倒地，被告楊OO倒地後，另出手往告訴人張OO
    之雙手手背處猛抓，嗣其情緒恢復平穩，始起身向告訴人高
    OO、張OO2 人道歉，並表示欲為其2 人處理傷勢，方始自行
    離去，告訴人高OO、張OO2 人則因被告楊OO上開行為，分別
    受有前揭傷害等事實，分據告訴人高OO、張OO、證人高OO於
    原審105 年4 月18日審判程序證述明確（原審卷第109-112 
    頁反面、第113-114 頁、第105 頁反面- 第108頁反面）。
    據被告楊OO於警詢表示：我與岳父張OO、岳母高OO均沒有仇
    隙或其他糾紛（偵卷第3 頁），於原審陳稱：「案發當晚高
    OO說要告我，高OO說不要告我，張OO跟高OO說不要一直講離
    婚的事情。」（原審卷第117 頁），於本院準備程序供陳：
    「（法官問：本案發生之前，楊OO與高OO之感情如何？）……
    我們平常感情還好……。」、「（法官問：案發之後，高OO在
    現場是否表示不要提告？）有，因為是岳母高OO主動說要提
    告，高OO當場說不要告。」（本院卷第77頁反面）；告訴人
    張OO於原審作證表示：「被告楊OO對高OO動手之前，雙方沒
    有因照顧小孩子而發生爭執。」、「本案發生前，被告楊OO
    與高OO沒有提到要分手。」（原審卷第114 頁反面）；告訴
    人高OO於原審作證表示：「在本件發生之前，雙方沒有發生
    爭執。」、「被告楊OO與高OO每天都來我家看小孩，看完就
    回自己家，他們在我家附近買了新房子，我沒有聽說他們要
    離婚的事情。」（原審卷第112 頁）；證人高OO於原審亦作
    證表示：「我平常都跟被告楊OO同住，在案發前，我們沒有
    討論離婚的問題，雙方沒有感情不睦的情況，感情還OK，案
    發前一個月，我們才共同借款，在我娘家對面買了一間房子
    ，是用我的名義去借款。」（原審卷第108 頁反面），可知
    告訴人張OO夫妻、證人即被告之妻高OO與被告楊OO本人，彼
    此平日和睦相處，素無任何仇隙，被告夫妻又共同新購房屋
    ，感情深固，證人高OO並有迴護被告楊OO，希望父母親不要
    提告之情，告訴人高OO、張OO2 人及證人高OO應無甘冒偽證
    罪責，故意誣陷被告楊OO之理，其等證述復互核一致，告訴
    人等證詞應可採信。
  ㈣有關本件肢體衝突之原因與過程，被告楊OO雖表示係遭高OO
    抓住其下臂、張OO抓住上臂並壓制行動，更遭推倒在地，始
    有前揭抵擋及掙脫之行為云云。然被告於案發後3 日即104 
    年5 月26日，在初次警詢時即陳稱：「……我就伸手去將小孩
    抱過來，期間有與岳父母輕微拉扯，後來岳父朝我走來，直
    接把我推倒在地上，當下發現岳父母手有受傷……」、「（你
    上述所稱輕微拉扯，請解釋？）岳父母與我雙方因為要抱小
    孩，導致輕微拉扯受傷。」（偵卷第3-4 頁），被告楊OO初
    次警詢僅以輕微拉扯形容雙方衝突，並非認係其遭告訴人一
    方壓制，是被告楊OO所辯，前後已有不一。
  ㈤被告楊OO雖於本院準備程序陳稱：「（受命法官問：案發之
    後，你的受傷情形如何？）左手擦傷、右手肘挫傷、背部挫
    傷。背部有去復健一到兩個月左右。」（本院卷第78頁），
    然本院當庭播放告訴人張OO提出之住處大樓電梯及人行步道
    監視錄影畫面（原審卷第156 頁被證2 光碟），勘驗結果如
    下：「一、2015.05.23（案發當日）檔案18時10分58秒至18
    時11分46秒，被告楊OO在電梯內沒有檢查身體受傷情形。」
    、「二、2015.06.20檔案，被告楊OO最先與其母親走路平常
    ，後來被告楊OO自己獨立進出時，步伐大步，速度較平常走
    路為快。」（本院卷第78頁反面），被告楊OO及其辯護人對
    此亦均不爭執。被告楊OO為具有醫療專業之醫師，對於檢視
    傷口，不乏專業知識，然依監視錄影畫面，被告於案發當下
    離開告訴人住處，卻全無立即檢視、察看身體部位是否有受
    傷之動作，則其是否確實受有傷害，非無可疑。被告楊OO雖
    表示案發後曾復健1 至2 月，然被告楊OO於案發未及一月時
    ，走路即已闊步、迅速，亦未見受傷之情，參以證人高OO於
    原審結證稱：「（有無看到楊OO受傷？）當時看楊OO根本都
    沒有受傷。」（原審卷第107 頁），及被告楊OO於偵查時坦
    承：「（檢察官問：你於何時去驗傷？何以衝突發生後近一
    日才去驗傷？）隔天下午去驗傷。因為隔天我與高OO通電話
    ，高OO說她不是我老婆要離婚，我想到高OO前一天說要告我
    ，我才想說去驗傷。」（偵卷第51頁反面），被告楊OO係於
    得知告訴人高OO將提告後，始於案發後翌日前去驗傷，難認
    被告於本件衝突中受有傷害，是被告辯稱其遭抓住手臂、並
    被壓制、推倒等情，難以採信。被告雖於本院復辯稱其未在
    電梯內檢查傷勢，係因橫遭告訴人方面譏斥，並導致婚姻破
    裂及失去愛子之可能，當下心情慌亂、六神無主，始未及注
    意自己傷勢云云，惟依被告於104 年5 月26日初次警詢時即
    陳稱：「……後來岳父朝我走來，直接把我推倒在地上，當下
    發現岳父母手有受傷……」、「（你上述所稱輕微拉扯，請解
    釋？）岳父母與我雙方因為要抱小孩，導致輕微拉扯受傷。
    」（偵卷第3-4頁），被告楊OO於案發當下既能注意告訴人2
     人之傷勢，則被告當時並非全無心神注意自己傷情，被告
    所辯無心檢視傷勢，無從採信。
  ㈥另被告楊OO於警詢、偵查及原審均自承：當時我倒地後站起
    來，發現高OO、張OO2 人手部有受傷，我立即主動向他們道
    歉，請求他們原諒，並表示要幫他們擦藥等語（偵查卷第3 
    頁、第51頁，原審第115 頁反面），本院為求慎重，受命法
    官再次詢問：「案發之後，你為何表示道歉？」被告楊OO答
    以：「……即使是他們先抓我、推我，但一方面他們是長輩，
    我敬重他們，且可能造成他們手的傷害，才會主動表示要幫
    他們擦藥、道歉、買晚餐，希望家庭完歸於好。」（本院卷
    第77頁反面）。告訴人方面及證人高OO亦為相同之證詞。是
    在本件案發後，被告楊OO應已知悉高OO、張OO2 人受有傷害
    ，並立即向其2 人道歉。倘如被告楊OO所辯，係告訴人高OO
    、張OO2 人無端出手攻擊，將其推倒在地，不僅傷情不可能
    發生於高OO、張OO2 人身上，被告楊OO更不可能於當場甫衝
    突後，立即以被害者之身份，反向施暴者道歉、請求原諒。
    由此益見本件確係因被告楊OO一時情緒失控，出手傷及告訴
    人高OO、張OO2 人，嗣後冷靜，心情恢復平穩，始發現已鑄
    成錯事，基於愧疚之情，因此立即主動向告訴人2 人道歉、
    請求原諒，並表示要幫告訴人2 人擦藥，以表現願意負責任
    之誠意。是以，被告楊OO因防衛告訴人加害而不慎傷及告訴
    人之辯詞，與常情相違。
  ㈦至於告訴人高OO所提出之驗傷診斷書，雖另記載告訴人高OO
    受有「左肩挫傷併擦傷」之傷害，然該驗傷診斷書第1頁檢
    查結果欄，記載告訴人高OO受有「左肩挫傷併擦傷」之傷勢
    ，驗傷診斷書第2 頁「驗傷解析圖」所描繪之肩部受傷部位
    ，則為「右肩」，兩者並不一致，而附隨於該驗傷診斷書之
    「檢驗報告黏貼單」照片，亦僅有告訴人高OO雙手手肘所受
    傷勢之照片，原審為此函請亞東紀念醫院提供告訴人高OO當
    次驗傷所驗得肩部傷勢之照片，亞東醫院函覆所附告訴人高
    OO病歷照片，仍未見肩部傷勢之照片，自無從判斷告訴人高
    OO究竟是否受有肩部傷害、肩部何部位受有傷害。因此，依
    卷內事證，無從認告訴人高OO因被告楊OO本件傷害行為，另
    受有「左肩挫傷併擦傷」之傷害。又告訴人張OO於偵查及原
    審，另提出104 年5 月28日前往亞東紀念醫院驗傷之驗傷診
    斷書（偵查卷第59-60 頁），及其於104 年5 月23日晚間11
    時6 分許於住處自行拍攝之照片，表示其因被告楊OO本件傷
    害行為，另受有「前胸瘀青」之傷害等情。然告訴人張OO於
    本件事發當日即104 年5 月23日下午7 時許，前往亞東紀念
    醫院驗傷時，既僅驗得前述「雙手擦傷」之傷害，未驗有「
    前胸瘀青」或其他胸部之傷情，其嗣於同日晚間11時6 分許
    在住處自行拍照，及事隔5 日後之同年月28日始再前往亞東
    紀念醫院所驗得之「前胸瘀青」，已無從認與被告楊OO本件
    傷害行為有直接之關聯，自無從作為不利於被告楊OO之認定
    ，併予說明。
  ㈧綜上，被告楊OO傷害告訴人2 人之犯行，罪證明確，堪以認
    定。至被告楊OO聲請傳喚告訴人高OO、張OO、證人高OO再次
    到庭作證，本院審酌前述證人在偵查中已具結作證，在原審
    交互詰問筆錄內容少則6 、7 頁，多則10多頁，相關爭點均
    已經檢察官與雙方律師詰問，本院認被告楊OO聲請傳喚證人
    高OO等人，核無必要，特此敘明。
四、論罪之說明
  ㈠家庭暴力防治法所稱家庭暴力，係指家庭成員間實施身體或
    精神上不法侵害之行為；又稱家庭暴力罪，指家庭成員間「
    故意」實施家庭暴力行為而成立其他法律所規定之犯罪，家
    庭暴力防治法第2 條第1 款、第2 款定有明文。被告楊OO係
    告訴人高OO、張OO之女婿，現為直系姻親，彼此間具有家庭
    暴力防治法第3 條第3 款所稱之家庭成員關係。被告楊OO對
    告訴人高OO、張OO犯故意傷害罪，依同條例第2 條第2 款規
    定，均屬家庭暴力罪。因家庭暴力防治法並無罰則規定，被
    告楊OO犯行仍應依刑法規定予以論罪科刑。
  ㈡被告楊OO傷害告訴人高OO、張OO2 人之行為，核均係犯刑法
    第277 條第1 項之傷害罪。
  ㈢修正刑法刪除連續犯規定之同時，對於合乎接續犯之情形，
    為避免刑罰之過度評價，已於立法理由說明委由實務以補充
    解釋之方式，發展接續犯之概念，以限縮數罪併罰之範圍。
    苟行為人主觀上基於單一之犯意，以數個舉動接續進行，而
    侵害同一法益，在時間、空間上有密切關係，依一般社會健
    全觀念，難以強行分開，在刑法評價上，以視為數個舉動之
    接續實行，合為包括之一行為予以評價，較為合理，於此情
    形，即得依接續犯論以包括之一罪。否則，如係分別起意，
    則仍依數罪併合處罰，方符立法本旨（最高法院99年度第5
    次刑事庭會議㈠決議參看）。是以：
  ⒈被告楊OO先後多次抓住告訴人高OO雙手手肘推撞之行為，係
    基於單一之傷害犯意，於時間、空間緊密相連之環境下所為
    之接續數行為，屬接續犯，僅論以一傷害罪。
  ⒉告訴人高OO受傷在先，告訴人張OO受傷在後，此為被告被告
    楊OO所不爭之事實，其2 人受傷時間有別；再依證人高OO、
    高OO、張OO所證，被告楊OO先推碰告訴人高OO，張OO為解救
    告訴人高OO之危，上前勸阻抱住被告楊OO，在糾纏過程，被
    告楊OO出手傷及告訴人張OO。因被告楊OO傷害之對象有2 人
    ，侵害不同2 人之身體法益，傷害之動機、時間有別，顯非
    基於單一之犯意，被告楊OO所犯，應予分論併罰。
五、原判決之評斷原審認被告罪證明確，適用刑法第277 條第1 
    項規定，論以傷害罪，予以分論併罰，再審酌被告楊OO不思
    以理性溝通方式，和平處理其子照顧問題，更未念及告訴人
    高OO、張OO2人為其尊長，竟出手傷害其2 人，缺乏家庭倫
    理觀念及重視他人法益之法治觀念，兼衡被告楊OO無不良素
    行，因一時情緒失控而鑄下本件犯行，究非品行惡劣，本件
    亦屬偶發之事件，所造成之外傷不重，犯後飾詞否認犯行，
    未能與告訴人2 人達成和解，或賠償其等所受損害之犯後態
    度，暨其他一切情狀，分別量處拘役50日、40日，並定應執
    行拘役80日，及諭知易科罰金之折算標準，其認事用法及量
    刑，洵屬適法正當。
六、檢察官上訴要旨檢察官循告訴人高OO、張OO請求，提起上訴
    ，略以：刑罰之量定，屬法院自由裁量之職權行使，惟刑事
    審判之量刑，在於實現刑罰權之分配的正義，故法院對科刑
    判決之被告量刑，應符合罪刑相當原則，使罰當其罪，以契
    合人民之法律感情，此所以刑法第57條明定科刑時應審酌一
    切情狀，尤應注意該條所列各款情形，以為科刑輕重之標準
    。本件雖為偶發事件，然被告楊OO竟對身為長輩之高OO、張
    OO施以如此傷害犯行，手段難謂輕微，且迄今未與告訴人達
    成和解，犯後態度不加，原審量刑過輕，難收特別及一般預
    防之效，有違比例原則及罪刑相當原則。
七、檢察官上訴之評斷量刑輕重，屬法院得依職權自由裁量之事
    項，苟其量刑已以行為人之責任為基礎，並斟酌刑法第57條
    各款所列情狀，在法定刑度內，酌量科刑，無偏執一端，致
    明顯失出失入情形，自不得指為不當或違法（最高法院103 
    年度台上字第331 號判決、104 年度台上字第2563號判決、
    104 年度台上字第2577號判決參照）。原判決業已審酌告訴
    人高OO、張OO為被告楊OO之長輩、其等所受傷勢、雙方未能
    達成和解、被告始終否認犯行等情，已以被告之責任為衡量
    基礎，復依刑法第57條各款所列情狀予以審酌，其量刑裁量
    權之行使，既未逾越法定刑度，亦無濫用自由裁量之權限，
    難認有何不當。檢察官提起上訴，指摘原審量刑過輕，難謂
    有理。
八、被告楊OO上訴之評斷
  ㈠按證人係在訴訟上陳述自己觀察事實之第三人，即以其自己
    所體驗之事實提供為認定事實之供述證據，具有證據適格。
    因一般人對於事物之注意及觀察，有其能力上之限制，未必
    如攝影機般，可以「打開」眼睛記錄整個事件經過，然後於
    法庭上全然無瑕地「倒帶」其記錄過程。而證人之注意及觀
    察，往往未慮及將被應用於訴訟上，更受到當時光線、距離
    、持續之時間、證人觀察之角度，以及證人當時之精神狀態
    、注意力、事件之突發性等因素所影響，無法完整記錄每一
    細節及全貌；且人類之記憶，常隨著時間之逝去而逐漸磨損
    ，記憶之線索常會改變，自難期證人能將過往事物之原貌完
    整呈現。因此，證人之陳述有部分前後不符，或相互間有所
    歧異時，究竟何者為可採，由法院本於經驗法則、論理法則
    ，就證人之觀察力、記憶力及陳述力綜合審酌，以判斷其陳
    述之真偽，非謂一有不符或矛盾，即應認其全部均為不可採
    信；如其基本事實之陳述，若果與真實性無礙時，則仍非不
    得予以採信（最高法院72年台上字第3976號判例、74年台上
    字第1599號判例、94年度台上字第2248號判決參看）。證人
    高OO就被告楊OO先後以雙手抓住高OO之雙手手肘，往牆壁、
    廚房門框推撞，致高OO受有雙手肘挫傷併擦傷之傷害，被告
    楊OO復在張OO環抱阻止時，出手往張OO之雙手手背處猛抓，
    致張OO因而受有雙手手背擦傷之傷害等情具結證述明確，不
    僅與告訴人高OO、張OO所述相符，並有前揭醫院診斷證明、
    照片可佐，證人高OO就被告楊OO傷害高OO、張OO之基本事實
    證述，真實性無礙，自得採信。被告楊OO方面以告訴人高OO
    身體左右兩側、背部遭撞，卻未受有相當傷勢，質疑證人高
    OO之真正，然一般人面對外力拉扯致撞擊牆壁、門框時，常
    以手防護，此屬人之本能，證人高OO證詞指被告楊OO有將告
    訴人高OO推向牆壁等情，而診斷證明書未記載告訴人高OO身
    體左右兩側受傷，無違事理之處。又告訴人住家之油畫，非
    以鐵釘釘牢固定於牆壁，此有照片可參，依照常理，掛畫如
    遭外力撞擊，會往反方向移動，衝擊力因而降低，證人高OO
    作證表示掛畫因被撞擊而傾斜，則告訴人高OO頭部因受撞擊
    力降低致診斷書上未記載有傷，難謂證人高OO證言有可疑之
    處。至於證人高OO雖於原審證稱告訴人高OO頭部受有撞擊、
    流血之情，與診斷證明書所載傷情不相符合，然原審並未僅
    憑證人高OO此部分指述，認定被告楊OO對告訴人高OO有造成
    此等部位之傷害，證人高OO該部分之證詞雖有瑕疵，亦難據
    此認證人高OO所證被告楊OO有傷害之行為，全然不可採。被
    告楊OO上訴，以告訴人高OO、張OO及證人高OO證詞微末之點
    ，爭執其等證言之真實性，否認有傷害犯行，為無理由。
  ㈡刑法第23條之正當防衛，係以對於現在不法之侵害，而出於
    防衛自己或他人權利之行為為要件。因之正當防衛，必對現
    在之不法侵害，始能成立。本件起因係雙方討論是否委請褓
    母之爭執，縱被告楊OO認告訴人高OO作風過於強勢，甚至如
    被告楊OO所述，告訴人高OO確有以其幼年開刀相質疑，甚而
    口出要求證人高OO與之離婚等語，此均難謂為不法侵害。至
    於被告楊OO稱告訴人張OO為攔阻其抱起楊○言，而猛力抓住
    被告楊OO並將之摔倒在地等語，對此，本院受命法官於準備
    程序訊問雙方：「你們是否一方為約175公分、體重80-82 
    公斤，另一方為172 公分、體重72公斤？」被告答以：「我
    是176.5 公分左右、體重差不多，現在稍重約82公斤。」告
    訴人張OO則答以：「我差不多維持這個體型。」被告楊OO復
    表示：「我一個月慢跑至少1 次，大概跑2 千公尺。」，告
    訴人張OO表示：「我都是每天慢走。」（本院卷第79頁），
    以案發當時，被告楊OO為39歲，告訴人張OO為58歲觀之，無
    論體型或年齡之差距，難認告訴人張OO得以正面抓住被告楊
    OO並將之摔倒在地，足證告訴人張OO並無對被告楊OO有不法
    侵害行為。被告楊OO上訴主張正當防衛乙節，亦無理由。
  ㈢又被告上訴所稱當時混亂之際，始不慎傷及高OO、張OO2 人
    ，至多僅屬過失傷害等語。然告訴人高OO、張OO未對被告楊
    OO有壓制行為，業如前述，則本件之「混亂」，係因被告楊
    OO傷害行為所致，被告楊OO所辯，實已倒果為因。況被告楊
    OO開口提議更改稚子照顧事宜遭告訴人高OO拒絕，致生衝突
    ，已為被告楊OO所不爭執，被告楊OO因此明知並有意出手傷
    害告訴人高OO、張OO，自非僅屬過失傷害，被告楊OO上訴主
    張其僅屬過失傷害，亦非可採。
乙、無罪部分（即被告張OO部分）
一、檢察官起訴意旨另認：被告張OO於前揭時、地，見告訴人楊
    OO抓住高OO雙臂推撞牆壁，竟基於傷害人之身體之犯意，上
    前環抱告訴人楊OO，並與告訴人楊OO徒手互相拉扯，嗣2 人
    均跌倒在地，致告訴人楊OO因而受有背部挫傷、右肘挫傷之
    傷害。因認被告張OO涉犯刑法第277 條第1 項之傷害罪嫌。
二、檢察官認被告張OO涉犯傷害罪嫌，係以告訴人楊OO於警詢及
    偵查之指訴、證人高OO、高OO於警詢及偵查之證述、卷附告
    訴人楊OO之亞東紀念醫院受理家庭暴力事件驗傷診斷書（含
    檢驗報告黏貼單之照片），為其論據。
三、被告張OO否認有不法犯行，辯稱：我當時見楊OO出手傷害高
    OO，乃在旁呼喊「楷育，冷靜！理智！」並將抱在手中之楊
    ○言交予一旁之高OO，因見楊OO仍未收手，為勸止楊OO，乃
    上前以面對面方式環抱楊OO之腰部，之後我與楊OO重心不穩
    ，一起跌倒，我只有抱住楊OO，都沒有還手，我自始至終並
    無傷害楊OO之行為等語。
四、犯罪事實應依證據認定之，無證據不得認定其犯罪事實，刑
    事訴訟法第154 條第2 項定有明文。是認定不利於被告之事
    實，須依積極證據，如積極證據不足為不利於被告事實之認
    定時，即應為有利於被告之認定，更不必有何有利之證據；
    此所謂認定犯罪事實之積極證據，係指適合於被告犯罪事實
    認定之積極證據而言，雖不以直接證據為限，間接證據亦包
    括在內，然而無論直接或間接證據，其為訴訟上之證明，須
    於通常一般之人均不致有所懷疑，而得確信其為真實之程度
    者，始得據為有罪之認定，倘其證明尚未達到此一程度，而
    有合理之懷疑存在時，自不能以推測或擬制之方法，以為有
    罪裁判之基礎，有最高法院30年上字第816 號判例、76年台
    上字第4986號判例、40年台上字第86號判例足參。
五、經查：
  ㈠證人高OO之警詢、偵查時檢事官詢問時之證詞，並未有何關
    於被告張OO以環抱、拉扯等方式傷害告訴人楊OO之證述（偵
    查卷第9- 14 頁、第50頁反面- 第51頁、第104 頁反面），
    其於原審復結證稱：當時我被楊OO抓住雙手手肘往牆壁、門
    框等處推撞，我有聽見被告張OO叫楊OO冷靜，但楊OO沒有停
    手，之後被告張OO有去從正面環抱住楊OO的腰，楊OO還是用
    左手推我，用右手去抓被告張OO，楊OO推抓的力道很大，可
    能因此重心不穩，就跟張OO一起往楊OO右邊跌倒，楊OO跌倒
    之後，翻過來一直用手去抓被告張OO，被告張OO就抱著楊OO
    ，任由楊OO一直抓，抓到手背流血，被告張OO的手都沒有動
    ，之後兩個人才一起站起來等語（原審第110-111 頁）。證
    人高OO所證，無從認定被告張OO有何傷害告訴人楊OO之舉。
  ㈡證人高OO於警詢證稱：當時楊OO在傷害高OO時，被告張OO有
    前往制止，也遭楊OO壓倒在地受有傷害等語（偵卷第15-16 
    頁）；於檢察事務官詢問時，證稱：被告張OO原本抱著嬰兒
    ，見到楊OO抓住高OO往牆壁推撞，被告張OO就先口頭上叫楊
    OO冷靜，之後將手上的嬰兒交給我，楊OO仍繼續抓住高OO往
    牆壁推撞，被告張OO見狀，就上前抱住楊OO腰部，要阻止楊
    OO，楊OO仍然兩手分別往高OO、張OO揮抓，之後楊OO與被告
    張OO一起倒在地上，楊OO才慢慢冷靜下來等語（偵卷第50頁
    ）；於原審證稱：楊OO當時抓住高OO往牆壁、門框處推撞，
    被告張OO原本抱著小嬰兒，馬上就叫楊OO冷靜、理智，並把
    嬰兒交給我，因為楊OO仍然繼續抓住高OO往牆壁推撞，被告
    張OO此時就上前，以面對面方式，雙手環抱住楊OO的腰部，
    楊OO仍然一手推高OO、一手往被告張OO胸口抓，可能兩個人
    站不穩，楊OO跟張OO就一起往楊OO右邊倒下去，倒下去後楊
    OO壓住被告張OO，往被告張OO手背抓，被告張OO全程都沒有
    還手，只是抱著楊OO的腰，過一陣子楊OO才慢慢冷靜下來等
    語（原審卷第105 頁反面、第106 頁正反面）。綜觀證人高
    OO之證詞，僅證明被告張OO以環抱方式，試圖阻止告訴人楊
    OO傷害高OO，並無以拉扯之方式傷害告訴人楊OO，其證述亦
    難認定被告張OO有何傷害之主觀犯意及客觀行為。
  ㈢被害人、告訴人與被告處於相反之立場，其陳述係以使被告
    受刑事訴追為目的，不免渲染、誇大，而有所偏頗，是其陳
    述是否與事實相符，仍應調查其他證據以資審認（最高法院
    52年台上字第1300號判例、97年度台上字第4162號判決、98
    年度台上字第6121號判決參照）。本件告訴人楊OO雖指稱被
    告張OO協助高OO，並抓住其上臂壓制其行動，更將之推倒在
    地，致受有前述傷害等語。然依張OO住處大廈電梯監視錄影
    畫面及證人高OO證詞，均難認告訴人楊OO於案發後確實受有
    其所述傷情，業如前述；而告訴人楊OO提出之診斷證明書，
    亦非案發當下立即診斷之結果，此業經本院一一指駁如前，
    告訴人楊OO之證述，本身既有瑕疵，又乏相關證據得為補強
    ，不足以作為被告張OO有傷害犯行之證明。
六、現行刑事訴訟採行改良式當事人進行主義，檢察官負有實質
    舉證責任，法院僅立於客觀、公正、超然之地位而為審判，
    是倘檢察官無法提出證據，以說服法院形成被告有罪之心證
    ，即應為被告無罪之諭知，俾落實無罪推定原則，此觀諸刑
    事訴訟法第154 條第1 項、第2 項、第161 條第1 項、第2 
    項及第301 條第1 項規定即明。因檢察官所舉本件被告張OO
    涉有傷害犯行之證據，尚未達於通常一般之人均不致有所懷
    疑，而得確信其為真實之程度，尚難形成有罪之確信，此外
    ，復查無其他積極證據足資證明被告張OO有傷害之犯行，是
    被告張OO被訴傷害犯行，要屬不能證明。從而，原審以被告
    張OO犯罪不能證明，為無罪之諭知，並無違誤，應予維持。
七、檢察官上訴要旨檢察官循告訴人楊OO請求，提起上訴，略以
    ：被告張OO既係為阻止告訴人楊OO，顯然有施以一定之力道
    ，方足以抗衡告訴人楊OO繼續向前攻擊高OO，始會造成雙方
    重心不穩倒地之結果，被告張OO對此環抱告訴人楊OO之行為
    ，在主觀上有明知並有意使其發生之故意，在客觀上並造成
    告訴人楊OO倒地受傷，顯應構傷害罪，原審認定事實顯有違
    誤。
八、上訴之評斷本件依檢察官所提出之證據，尚不足以確切證明
    被告張OO有何故意傷害或過失傷害之犯行。檢察官提起上訴
    ，僅就原審依職權為取捨及心證形成之事項，反覆爭執，並
    未有其他積極證據，供本院調查審認，是其上訴，並無理由
    ，應予駁回。
據上論斷，依刑事訴訟法第368條，判決如主文。
本案經檢察官楊秀琴到庭執行職務。
中　　華　　民　　國　   105 　 年    10   月   26　  日
                      刑事第一庭審判長法　官　周政達
                                      法　官  汪梅芬
                                      法　官  曾德水
以上正本證明與原本無異。
不得上訴。
                                      書記官  陳怡君
中　　華　　民　　國　   105 　 年    10   月   27　  日
附錄：本案論罪科刑法條全文　　　　　　　　　　　　　
刑法第277條第1項（普通傷害罪）
傷害人之身體或健康者，處三年以下有期徒刑、拘役或一千元以
下罰金。